臺灣高等法院民事判決　　　　　　　　　　　　　　九十二年度上易字第九九六號
　　上　訴　人　甲○○
　　　　　　　　乙○○
　　共　　　同
　　訴訟代理人　謝天仁律師
　　複　代理人　陳淑真律師
　　被　上訴人　臺北縣八里鄉農會
　　法定代理人　施阿貴
　　訴訟代理人　林展義律師
右當事人間請求清償債務事件，上訴人對於中華民國九十二年八月十四日臺灣士林地
方法院九十一年度訴字第一三四九號第一審判決提起上訴，經本院於九十三年五月四
日言詞辯論終結，判決如左：
    主      文
上訴駁回。
第二審訴訟費用由上訴人連帶負擔。
    事實及理由
一、被上訴人主張：上訴人甲○○於民國（下同）八十六年九月八日邀同上訴人乙○
    ○為連帶保證人，向被上訴人借款新台幣（下同）三百三十萬元，約定於八十九
    年九月八日清償，利息按被上訴人基本放款利率加碼年息百分之一點七五計算，
    加碼幅度並得由被上訴人按放款利率加碼標準予以調整，其有遲延履行時，除仍
    按上開利率計息外，逾期在六個月以內部分，另按原利率百分之十加付違約金，
    逾期超過六月部分按上開利率百分之二十計付違約金。詎屆期後，上訴人甲○○
    於八十九年九月八日清償二十萬二千二百二十五元，八十九年十一月十五日清償
    十六萬七千三百二十三元，其餘本金、利息均未給付，嗣經被上訴人聲請就上訴
    人甲○○所有之擔保物強制執行，而受償二百五十八萬元（含執行費用三萬一千
    八百八十一元），經予抵充上開執行費及至九十一年三月十一日之利息、違約金
    與部分本金後，尚欠本金九十六萬八千七百六十五元仍未清償，為此依據消費借
    貸及連帶保證之法律關係，請求上訴人連帶給付九十六萬八千七百六十五元及以
    該數額自九十一年三月十二日起至清償日止按年息百分之九點一計算之利息，暨
    按上開利率百分之二十計算之違約金等語。並聲明：上訴駁回。
二、上訴人則以：被上訴人明知系爭房地已經移轉登記予訴外人劉榮吉，依約劉榮吉
    並應代償系爭借款，嗣劉榮吉未依約履行時，被上訴人應通知上訴人以利上訴人
    保護權利、避免系爭房地遭賤賣，惟被上訴人未予通知，已違反消費者保護法及
    民法第一百四十八條第二項等規定，並因而致上訴人受有系爭房地鑑價與拍定價
    格間之差額五十七萬三千元之損害，應依不完全給付之規定負損害賠償責任，爰
    以此主張抵銷。至於利息部分，應依原訂加碼幅度加碼，不得任由被上訴人調整
    。而被上訴人八十九年一月間調整利率未通知上訴人，即不得請求給付違約金云
    云置辯。並聲明：(一)原判決廢棄。(二)右開廢棄部分，在原審逾三十九萬五千七百
    六十五元及自九十一年三月十二日起至清償日止按年息百分之九點一計算之利息
    暨按上開利率百分之二十計算違約金部分及假執行之聲請均駁回。（原審為上訴
    人全部敗訴之判決，上訴人不服，提起部分上訴，未上訴之三十九萬五千七百六
    十五元及其利息、違約金部分，業已確定）。
三、上訴人甲○○於於八十六年九月八日邀同上訴人乙○○為連帶保證人，向被上訴
    人借款三百三十萬元，清償期限為八十九年九月八日，並約定利息按被上訴人農
    會基本放款利率加碼年息百分之一點七五計算，加碼年息得由被上訴人按放款利
    率標準調整，如有逾期或到期未履行，則逾期六個月內應另按上開利率百分之十
    、逾期超過六個月者超過部分應按上開利率百分之二十計付違約金，被上訴人對
    於上訴人甲○○所為部分清償之抵充順序有指定權。上訴人自上開借款後，所為
    關於系爭消費借貸債務之各次清償給付時間、數額，均如被上訴人所提出之放款
    交易查詢表，期間因上訴人甲○○有逾期繳息之情形，經被上訴人於八十八年八
    月四日向原審民事執行處聲請拍賣抵押物之系爭房地，經以八十八年度執字第八
    九六三號強制執行事件查封拍賣系爭房地（以下稱第一次拍賣），惟至八十八年
    九月九日被上訴人以業與上訴人甲○○達成和解為由撤回該強制執行之聲請。而
    上訴人甲○○於前一日，則給付二十萬二千二百二十五元予被上訴人，並另於同
    年月七日與訴外人陳榮吉簽訂買賣契約書，將系爭房地出售予劉榮吉，且約定劉
    榮吉應向銀行貸款以清償上訴人甲○○積欠原告之貸款，並於將餘款一次付清時
    交屋。而劉榮吉為向被上訴人辦理貸款，亦於八十九年一月十四日以系爭房地為
    被上訴人設定三百六十四萬元之第二順位最高限額抵押權，惟嗣後劉榮吉並未向
    被上訴人請求撥款，以致雙方之消費借貸法律關係並未成立。嗣至八十九年間，
    因上訴人甲○○所欠債務仍未依約給付，被上訴人以當時之所有權人劉榮吉為相
    對人，向原審聲請拍賣系爭房地，而執原審八十九年度拍字第一八五三號民事裁
    定為執行名義，復向原審民事執行處聲請強制執行（以下稱第二次拍賣），而於
    九十一年三月十一日以二百五十八萬元拍定，經分配結果，被上訴人受償二百五
    十八萬元（包含執行費三萬一千八百八十一元）等情，為被上訴人與上訴人甲○
    ○所不爭執，且有借據、授信約定書、放款交易查詢表、不動產買賣契約書等可
    按，並經原審調取八十八年度執字第八九六三號、九十年度執字第九九五號民事
    執行案卷查核無誤，均堪認為真實。
四、被上訴人主張：上訴人甲○○借款尚未清償完畢，依據消費借貸及連帶保證等法
    律關係，求為命上訴人連帶給付，上訴人甲○○則以前開情詞置辯。是本件爭執
    要點在於：上訴人甲○○積欠未償之債務數額若干？上訴人甲○○之抵銷抗辯是
    否有據？茲析述如後：
 (一)、上訴人甲○○積欠未償之債務數額若干？
  1.系爭債務最初貸款之本金金額為三百三十萬元，上訴人甲○○曾於八十六年九月
    九日清償本金十萬元，其餘所為給付除於八十八年九月八日清償二十萬二千二百
    二十五元、於八十九年十一月十五日清償十六萬七千三百二十三元部分外，均係
    用以清償利息、違約金等情，有放款交易查詢表可稽（見原審卷第一二三頁至第
    一二五頁），且為兩造所不爭執，足堪信為真實。是本件自八十六年九月九日後
    ，本金餘額僅餘三百二十萬元。有爭執者，在於上開二筆給付之抵充與期間利率
    是否依約計算等問題。
  2.上訴人甲○○借款後至清償期限即八十九年九月八日間，被上訴人農會之基本放
    款利率變動情形為：八十六年九月八日至八十七年二月十八日為年息百分之七點
    五、八十七年二月九日至八十八年八月二十三日為年息百分之七點七五、八十八
    年八月二十四日至八十九年九月八日為年息百分之六點七三。至於被上訴人就上
    訴人甲○○借款利率之加碼後之變動情形為：八十六年九月八日至八十七年二月
    十八日按年息百分之九點二五（即以基本放款利率加碼年息百分之一點七五）、
    同年二月十九日至八十八年二月二十一日按年息百分之九點五（即以基本放款利
    率加碼年息百分之一點七五）、八十八年二月二十二日至同年三月八日按年息百
    分之九點四（即以基本放款利率加碼年息百分之一點六五）、同年三月九日至同
    年八月二十三日按年息百分之九點三（即以基本放款利率加碼年息百分之一點五
    五）、同年八月二十四日至八十九年五月十六日按年息百分之九點三（即以基本
    放款利率加碼年息百分之二點五七）、同年五月十七日至同年九月八日按年息百
    分之九點一（即以基本放款利率加碼年息百分之二點三七）計算，有放款戶利率
    變動表可證。
  3.上訴人甲○○於八十九年九月八日所給付之二十萬二千二百二十五元，被上訴人
    主張係以該筆給付為撤回第一次執行之和解條件，該筆金額所約定給付者，包含
    清償八十八年九月八日以前所欠利息一十七萬四千零九元及應賠償之執行費用二
    萬八千二百一十六元，並提出收入傳票、支出傳票各一紙為證（見原審卷第一百
    七十一頁、第一百七十二頁），且核之該金額之給付，確與上開第一次強制執行
    程序之撤回時間相合，即堪認定被上訴人此部分之主張為可採，則此筆八十八年
    九月八日所為給付，依據兩造和解之約定，僅用以清償利息及賠償強制執行費用
    ，並未用以抵充原本部分，是該筆給付後，上訴人甲○○所欠借款本金仍為三百
    二十萬元。
  4.上訴人雖另主張：訴外人劉榮吉於八十九年九月八日繳息兩筆、同年九月三十日
    繳息四筆，被上訴人未依法抵沖云云，惟查訴外人劉榮吉於八十九年九月八日繳
    息一筆（利息一萬九千九百四十五元、違約金四千八百五十三元）、同年九月三
    十日繳息二筆（利息三千九百八十九元、違約金一千七百五十五元；利息一萬九
    千九百四十五元），有放款交易明細可證，各該款項係繳納利息、違約金，故對
    本金並無影響，上訴人認被上訴人未依法抵沖，尚有誤會。
  5.至上訴人甲○○於八十九年十一月十五日所為十六萬七千三百二十三元之給付，
    被上訴人於收取後，雖僅將之列為「預收餘額」，但上訴人甲○○既係為清償本
    件債務而為給付，自被上訴人受領之日起，即應發生部分清償之效果，並抵充上
    訴人甲○○所欠債務，而依被上訴人之指定（依授信約定書第七條約定，見原審
    卷第十頁），該部分清償之金錢，應先抵充利息、次充違約金，再次充原本。再
    依上開放款交易明細查詢表之記載與被上訴人之主張，被告甲○○就利息部分，
    已清償至八十九年九月八日止（包括訴外人劉榮吉清償部分），則自八十九年九
    月九日起至同年十一月十五日止，按上開所述之年息百分之九點一計算，上訴人
    甲○○應給付之利息金額為五萬四千二百五十一元，違約金為五千四百二十五元
    （此部分逾期在六個月以內，故按年利率九點一之百分之十計算），二者合計金
    額為五萬九千六百七十六元，則以所給付之十六萬七千三百二十三元抵充前述利
    息、違約金後，餘額為十萬七千六百四十七元，再依序以此餘額抵充原本之結果
    ，未償本金餘額為三百零九萬二千三百五十三元（見附件計算式一，元以下四捨
    五入）。
  6.依上述本金餘額及利率、違約金之計算基準，被上訴人於第二次強制執行程序得
    聲請執行之債權本金為三百零九萬二千三百五十三元及自八十九年十一月十六日
    起至拍定之日即九十一年三月十一日止之利息、違約金，另並得以執行費優先受
    償，而被上訴人於第二次強制執行程序受償金額為二百五十八萬元，其中包含執
    行費用三萬一千八百八十一元已如前述，則扣除該執行費用後，被上訴人於強制
    執行程序中受償金額為二百五十四萬八千一百十九元，而自八十九年十一月十六
    日至九十一年三月十一日止，按到期日八十九年九月八日之利率年息百分之九點
    一計算，上訴人甲○○應付之利息金額為三十七萬零八百三十七元、違約金各以
    自八十九年十一月十六日至九十年四月八日部分按年息百分之九點一之百分之十
    計算為一萬一千一百零二元、自九十年四月九日起至九十一年三月十一日止按年
    息百分之九點一之百分之二十計算為五萬一千九百六十三元，合計利息、違約金
    為四十三萬三千九百零二元，以該受償金額抵充後，尚得抵充本金之數額為二百
    十一萬四千二百十七元，則於被上訴人受上開分配後，以九十一年三月十一日為
    計算之基準日，上訴人甲○○未償之債務，其本金餘額為九十七萬八千一百三十
    六元（見附件計算式二，元以下四捨五入），利息則應自九十一年三月十二日起
    按年息百分之九點一計算，違約金亦應自同日起按上開利率百分之二十計算，被
    上訴人所為請求經減縮後，僅請求以本金九十六萬八千七百六十五元及依該數額
    於上述期間內按上開利率計算之利息、違約金，並未逾得請求之範圍，於法即無
    不合。
  7.上訴人甲○○抗辯：利息加碼幅度應依固定之加碼幅度即年息百分之一點七五計
    算，而不得依據上開借據第三條第二款、第三款約定由被上訴人任意調整云云。
    查本件上訴人甲○○於八十六年八月二十日借款時所提出之借據，其中第三條即
    同意於被上訴人之基本放款利率及利率加碼標準調整時，隨同調整放款利率，另
    外，上訴人甲○○另行出具之承諾書亦有相同記載，有借據、承諾書影本可證（
    見原審卷第九頁、本審卷第四五頁），而加減碼之標準依台北縣八里鄉農會放款
    貸放利率核算辦法辦理，復經被上訴人陳述明確，並有該辦法影本可證（見本審
    卷第四一頁）。本件之利率加碼情形，自八十八年八月二十四日至八十九年五月
    十六日係以基本放款利率加碼年息百分之二點五七、同年五月十七日以後係按基
    本放款利率加碼年息百分之二點三七計算，對於上訴人雖然不利，但八十八年二
    月二十二日至同年三月八日部分則按基本放款利率加碼年息百分之一點六五、同
    年三月九日至同年八月二十三日則按基本放款利率加碼年息百分之一點五五計算
    ，故只需上訴人甲○○按期給付，則被上訴人確已依據其繳款信用狀況調降加碼
    幅度，顯見該等約定對於上訴人即非全然不利，難認有民法第二百四十七條之一
    第四款或消費者保護法第十二條第一項規定之適用。且所謂定型化契約之條款違
    反誠信原則，對消費者顯失公平者，應屬無效，係以契約當事人之一方於訂約當
    時處於無從選擇締約對象或無拒絕締約餘地之情況，而簽訂顯然不利於己之約定
    為其要件（最高法院九十年度台上字第二○一一號判決、九十一年度台上字第二
    ○二○號判決、九十二年度台上字第三九號判決參照）。系爭消費借貸契約縱存
    有不利於上訴人一方之條款，惟締約當時，簽約之兩造並無前述無從選擇締約對
    象或無拒絕締約餘地之情況，與前開規定之要件不符，亦無從認為前開約款無效
    。是仍應認上開借據第三條第二款、第三款之約定為有效，被上訴人依該等約定
    調整加碼幅度，進而請求按前述利率計算利息、違約金即無不合，上訴人甲○○
    此部分抗辯，自不足採。
  8.上訴人主張：被上訴人對於基本放款利率之調整應通知上訴人，被上訴人未通知
    上訴人，依法即不得收取遲延利息或違約金云云。按「中央主管機關得選擇特定
    行業，公告規定其定型化契約應記載或不得記載之事項」；「違反前項公告之定
    型化契約，其定型化契約條款無效。該定型化契約之效力，依前條規定定之」，
    消費者保護法第十七條第一項、第二項分別定有明文。又「農會信用部於九十三
    年一月三十一日以前使用消費貸款定型化契約，應受本部公告『個人購車及購屋
    貸款定型化契約應記載事項』之規範，有關『利率調整之通知』，規定於上揭記
    載事項第五點（條）」，有財政部九十三年二月十二日台財融（一）字第○九三
    八○一○一二○號函可證（見本審卷第七六頁）。依個人購車及購屋貸款定型化
    契約應記載事項第五條第一、二項規定：「乙方（金融機構）調整基準利率（或
    其他指標利率）時，應將調整後之基準利率告知甲方（借款人），如未告知，利
    率調升時，仍按原約定利率計算利息、遲延利息；利率調降時，則按調降之利率
    計算利息、遲延利息」；「前項告知方式，乙方除應於營業場所及網站公告外，
    須另佐以雙方約定之方式告知（：：），如未為約定者，則以書面通知為之：：
    」，有個人購車及購屋貸款定型化契約應記載事項可稽。前開條文，財政部於民
    國八十九年十一月二十四日以台財融字第八九三七三一六○號函公告在案，有該
    函可按（見本審卷第八四頁至第八六頁。司法院法學檢索單機版亦有該資料），
    該個人購車及購屋貸款定型化契約應記載事項第五條第一、二項規定往後發生效
    力，並不發生溯及效力。本件最後一次調升加碼利率係八十九年五月十七日，有
    放款戶利率變動表可證，自無個人購車及購屋貸款定型化契約應記載事項第五條
    第一、二項規定之適用，而不生違反消費者保護法第十七條第一項、第二項問題
    。上訴人之主張，並不可採。
 (二)、上訴人甲○○之抵銷抗辯是否有據？
  1.按「消費者保護法所稱之消費者，係指以消費為目的而為交易、使用商品或接受
    服務者而言，此觀同法第二條第一款規定自明。本件進口遠期信用狀借款契約前
    言已明載：『立借款契約人陽○企業有限公司……向第○商業銀行股份有限公司
    （包括總行及所屬各分支機構）在美金貳拾伍萬壹仟元之額度內循環借款，以資
    配合自備結匯款項，亞悉數供為開發進口遠期信用狀，採購國外物資使用』，足
    見陽○公司係向被上訴人循環融資，以供開發信用狀，向國外進口物資，是本件
    借貸係以陽○公司之資金週轉為目的而為交易，顯非消費者之交易，自無消費者
    保護法之適用」，最高法院九十二年度台上字第二一一○號判決可供參考。又按
    從事設計、生產、製造商品或提供服務之企業經營者，於提供商品流通進入市場
    ，或提供服務時，應確保該商品或服務，符合當時科技或專業水準可合理期待之
    安全性。企業經營者違反前二項規定，致生損害於消費者或第三人時，應負連帶
    賠償責任。但企業經營者能證明其無過失者，法院得減輕其賠償責任。消費者保
    護法第七條第一項、第三項固有明文，惟揆諸上開條文規定可知，是否有前開消
    費者保護法規定之適用，除需當事人之一方為從事設計、生產、製造商品或提供
    服務之企業經營者外，尚須所爭執之法律關係係因所提供之商品或服務所由生者
    始有其適用。而關於消費借貸關係，乃本於債務人向債權人借貸而產生之債權、
    債務關係，其所由生者，為因借貸而發生之對價關係，並非債權人以提供服務為
    其營業之內容，故自無消費者保護法第七條第一項、第三項適用之餘地，上訴人
    甲○○依消費者保護法相關規定而為抗辯，已有未合。且就劉榮吉未貸款代償一
    事，亦屬上訴人甲○○與劉榮吉間債權、債務關係，應由上訴人甲○○自行注意
    ，亦與被上訴人無關，被上訴人縱已知悉渠等之約定及劉榮吉未依約代償，對此
    第三人間之履約事項，在法律上亦無通知之義務，被上訴人未通知上訴人，不能
    認為對上訴人甲○○之權益有何侵害行為或有不完全給付情形，上訴人之主張，
    並不可採。
  2.系爭消費借貸履行期已於八十九年九月八日屆至，依民法第二百二十九條第一項
    之規定，上訴人甲○○無待催告即負遲延責任，且兩造並無應另行催告始得拍賣
    抵押物之特約；而上訴人甲○○積欠借款未還，為避免抵押物遭受強制執行，亦
    應自行注意履約情形，就劉榮吉是否依約代償，亦應由上訴人甲○○自行追蹤瞭
    解，上訴人甲○○抗辯：被上訴人負有通知之附隨義務，亦屬於法無據。
  3.系爭房地係上訴人甲○○自行出售，其於移轉所有權登記後，依據物權追及效力
    ，被上訴人對當時之所有權人劉榮吉聲請強制執行，於法洵屬有據，而上訴人甲
    ○○已非所有權人，無從再就該等房地為處分或權利之行使，其所能主張者，亦
    係劉榮吉是否履行其應負之責任而已，其主張：經通知即可保障自己權利、避免
    系爭房地遭賤賣云云，要屬無據，且亦無因自己行為導致風險增加時，卻要求被
    上訴人應就其風險負擔通知或注意義務之理。
  4.第二次強制執行程序中，系爭房地經送鑑價結果，僅有三百一十五萬三千元，而
    被上訴人於九十年四月二十四日向原審民事執行處要求將拍賣底價提高至四百萬
    元，此有被上訴人聲請狀及鑑價報告附於上開執行案卷可按，難認被上訴人有何
    故意以賤價拍賣系爭房地取償之行為，所為強制執行之聲請，亦係按法律規定，
    經由公開程序所為權利之行使，不能認為有何違反誠實信用原則之處。且經法院
    公開拍定之價格，係由供需法則而定，即屬市價，被上訴人僅以鑑定價格為據，
    主張與拍定價格間之差額為其損害，即不可採。上訴人甲○○抗辯：鑑價與拍定
    價格之差額五十七萬三千元為其所受損害，而主張抵銷云云，為無理由。
五、從而，上訴人甲○○積欠上開債務迄未清償，並已屆清償期，上訴人乙○○為其
    連帶保證人，被上訴人依據消費借貸及連帶保證之法律關係，求為命上訴人連帶
    給付九十六萬八千七百六十五元及以該數額自九十一年三月十二日起至清償日止
    按年息百分之九點一計算之利息，暨按上開利率百分之二十計算之違約金（此部
    分均為逾期超過六個月以上部分），為有理由，應予准許。被上訴人及上訴人甲
    ○○各陳明願供擔保，請准宣告假執行及免為假執行，經核均無不合。原審判命
    上訴人如數給付，並為假執行及免為假執行之宣告，於法並無不合。上訴意旨就
    超過三十九萬五千七百六十五元及其利息、違約金部分，指摘原判決不當，求予
    廢棄改判，為無理由，應予駁回其上訴。
六、本件事證已臻明確，兩造其餘攻擊、防禦方法及所舉證據，核與本件之判斷不生
    影響，茲不論述，併予敘明。
七、據上論結，本件上訴為無理由，依民事訴訟法第四百四十九條第一項、第八十五
    條第二項，判決如主文。
中　　　華　　　民　　　國　　九十三　　年　　　五　　　月　　十八　　　日
                              民事第六庭
                                  審判長法  官　林　丁　寶
                                        法  官  高　鳳　仙
                                        法  官  林　恩　山
正本係照原本作成。
不得上訴。
中　　　華　　　民　　　國　　九十三　　年　　　五　　　月　　十九　　　日
　　　　　　　　　　　　　　　　　　　　書記官　周　淑　靜
